【裁判字號】    92,上易,2199
【裁判日期】    921231
【裁判案由】    詐欺
【裁判全文】
臺灣高等法院刑事判決                          九十二年度上易字第二一九九號
    上  訴  人
    即  被  告  甲○○
    選任辯護人  廖年盛  律師
右上訴人因詐欺案件，不服臺灣臺北地方法院九十二年度易字第五三七號，中華民國
九十二年七月四日第一審判決（起訴案號：臺灣臺北地方法院檢察署九十一年度偵續
字第三三八號），提起上訴，本院判決如左：
    主  文
原判決撤銷。
甲○○無罪。
    理  由
一、公訴意旨略以：被告甲○○原為視華實業有限公司（下稱視華公司）負責人（於
    民國九十一年二月二十二日始變更負責人為陳健誠），於九十年七月十三日以開
    、螢幕及周邊設備等共計五十五套，並交付發票人為誠泰銀行新生南路分行帳戶
    之支票，票號ＦＡ0000000號及ＦＡ0000000號、面額七十萬元及
    一百萬元之支票二紙。告訴人於九十年八月十九日交付前開電腦並完成組裝測試
    ，被告竟於九十年八月二十七日虛捏事實，以律師函諉稱雙方於磋商時未確定買
    賣標的之規格，故發特公司所交付之電腦設備不符其規格云云，解除上開買賣契
    約，上開二紙支票屆期亦不獲兌現，藉以規避付款，惟被告繼續使用上開電腦設
    備經營其網路咖啡店，告訴人始知受騙。因認被告涉有刑法第三百三十九條第一
    項之詐欺罪嫌。
二、按犯罪事實應依證據認定之，無證據不得推定其犯罪事實。又不能證明被告犯罪
    者，應諭知無罪之判決，刑事訴訟法第一百五十四條、第三百零一條第一項分別
    定有明文。次按刑事訴訟法上所謂認定犯罪事實之證據，係指足以認定被告確有
    犯罪行為之積極證據而言，該項證據自須適合於被告犯罪事實之認定，始得採為
    斷罪資料；如未能發現相當證據，或證據不足以證明，自不能以推測或擬制之方
    法，以為裁判之基礎。又刑法第三百三十九條第一項詐欺罪之成立，以意圖為自
    己或第三人不法所有，以詐術使人將本人或第三人之物交付為要件。所謂以詐術
    使人交付，必須被詐欺人因其詐術而陷於錯誤，若其所用方法，不能認為詐術，
    亦不致使人陷於錯誤，即不構成該罪，最高法院二十九年上字第三一○五號、四
    十年台上字第八六號、四十六年台上字第二六○號分別著有判例可資參照。末按
    民事債務當事人間，若有未依債務本旨履行給付之情形，在一般社會經驗而言，
    原因非一；其因不可歸責之事由無法給付，或因合法得對抗他造主張抗辯而拒絕
    給付，其至債之關係成立後，始行惡意遲延給付，皆有可能，非必出於自始無意
    給付之詐欺犯罪一端；又刑事被告依法不負自證無罪之義務，故在別無積極證據
    之情形下，自難違反刑事訴訟法第一百五十四條之規定，以被告單純債務不履行
    之狀態，推定被告自始即有不法所有之意圖而施用詐術。
三、訊之被告陳建明固就前揭時地簽約向發特公司訂購並收受系爭電腦設備等情，坦
    承不諱，惟堅決否認有任何詐欺犯行，辯稱：當初雙方合約約定之附件係九十年
    五月三十日估價單，並無其他附件，而告訴人發特公司所交付之物與該附件約定
    之物規格並不相符，經通知要求更換亦未更換，伊已解除契約，並拒絕付款，另
    向永貫資訊工程有限公司 (下稱永貫公司）訂購電腦設備，支票係未拒絕往來之
    前即已開票予告訴人等語。
四、經查，被告與告訴人發特公司於九十年七月十三日簽訂買賣合約，約定被告向發
    特公司購買電腦主機及周邊設備共五十五套，同日被告並交付一百萬元及七十萬
    之遠期支票二紙予發特公司，發特公司則於同年八月十九日交貨及前往金星網路
    咖啡店組裝完畢等情，業據告訴人所供明，並為被告所不爭，復有買賣合約乙份
    在卷可稽。至於被告與告訴人對於買賣合約之附件有所爭執，依告訴人所稱該附
    件為電腦報價單二張，於簽約已附於合約之後 (見偵字第四二八號卷第十八、十
    九頁），被告則稱附件應為電腦估價單一張，但未附於契約之後 (見同上卷第八
    頁）。惟查，兩造於九十年七月十三日所簽立之買賣合約，第一條已約明「乙方
    向甲方購買電腦一批其明細如附約（一）（二）」、第七條則為乙方若未能給付
    貨款，甲方可將附件（一）（二）全數運回，第八條則為貨款未付清前，附件（
    一）（二）所示之貨物均為甲方所有等語，可見雙方所簽定之買賣合約應有附件
    ，附件應為二份，而非一份，且衡情附件應附於合約之後。參以告訴人所提合約
    確有註明附件一、附件二之電腦報價單，且書明客戶名稱金星網路咖啡、聯絡電
    話、所附軟體，以及電腦單套未稅價二萬九千元及總未稅價一百五十九萬五千元
    、隨機版軟體單套六千八百元、九人單機授權版單套二千三百元與網路架設含施
    工線材共五萬六千元等，此有買賣合約及附件一、附件二在卷足考（見同上偵查
    卷第十七至第十九頁），反觀被告所稱並提出之附件，只有一紙五月三十日估價
    單，未明載「附件」字樣，且客戶名稱僅有游小姐，並註明「含組裝、測試，不
    含軟體，線材施工另計」，價格部分僅有「小計：２７０００」等情，有被告所
    提之估價單存卷足據（見同上偵查卷第八頁），則被告所謂之附件，既無附件之
    名，且僅一紙與合約所述之附件一、附件二應有二附件顯然不符，又內容缺乏客
    戶名稱、最後確定價格，亦無所欲購買總套數，如此如何能成為合約引以為據之
    附件？告訴代表人丙○○指陳該份估價單供雙方磋商規格之用並非最後定案之完
    整估價明細等言，尚非子虛。被告辯稱所提之五月三十日估價單係合約附件云云
    ，要與常理不合，殊難憑信。佐以被告所委發之律師函曰其原約定要求硬碟規格
    為三十ＧＢ云云（見同上偵查卷第二十二頁至第二十四頁），然其所提出自稱合
    約附件之五月三十日估價單卻記載二十ＧＢ，亦有不同，焉能矛盾至斯，從而，
    告訴人所提之附件一、附件二應屬雙方合約之附件無訛，合先敘明。
五、次查，告訴人公司固有於九十年八月十九日依約將電腦主機及周邊設備交付予被
    告，並完成組裝測試，惟被告使用後，因發現有電腦過熱而當機情形，並認所交
    付之規格不符，乃於同年月二十七日委請廖年盛律師發函予發特公司撤銷及解除
    雙方之買賣合約，而發特公司於收受函件後，亦委請李漢中律師覆函予視華公司
    ，陳稱略以發特公司業已依約將電腦設備交付，全部架構完畢，且經發特公司測
    試點交完畢，並無所謂「過熱當機」或規格不符情事，要求被告應依約付款等情
    ，此有該二份律師函在卷可按 (見同上偵查卷第二二至二六頁），參以被告陳稱
    因規格不符及使用上有瑕疵，而另向永貫公司訂購同數之電腦主機及周邊設備等
    情，亦據證人即永貫公司之負責人丁○○到庭證實，足見本件電腦設備買賣中，
    雙方對所交付之標的物確存有規格不符及品質瑕疵之爭執，則被告所辯因認告訴
    人所交付之貨品有瑕疵，而拒絕履行支付貨款之義務，尚非全然無據，自難因被
    告所交付之支票嗣後未能如期兌現，即逕認被告於購買伊始即有不法所有之意圖
    而施用詐術，而況，本件買賣係經由原與發特公司之代表人丙○○熟識之視華公
    司職員乙○○之介紹而完成交易，此為兩造所不爭，自係依一般社會常情而完成
    交易，誠難認購買伊始即存有施詐之意圖，是揆諸上揭說明，即與詐欺罪之構成
    要件有間，尚難以該罪相繩。至兩造對於所交付之電腦是否確有規格不符或有無
    使用上之瑕疵？被告可否依約退貨？被告依約是否仍須支付全部貨款或要求減少
    價金？乃屬民事上之糾葛，告訴人自得循民事訴訟程序以謀救濟，要與刑責無涉
    。此外，復查無其他積極證據足資證明被告有何詐欺犯行，被告犯罪即屬不能證
    明。原審未予詳察，遽為有罪之判決，容有未洽，被告提起上訴，否認犯罪，為
    有理由，應由本院將原判決撤銷改判，另諭知被告無罪，用期適法。
據上論斷，應依刑事訴訟法第三百六十九條第一項前段、第三百六十四條、第三百零
一條第一項，判決如主文。
本案經檢察官王安明到庭執行職務
中      華      民      國    九十二    年     十二     月    三十一    日
                        臺灣高等法院刑事第七庭
                            審判長法  官  吳  啟  民
                                  法  官  林  瑞  斌
                                  法  官  蘇  隆  惠
右正本證明與原本無異。
不得上訴。
                                  書記官  周  素  秋
中      華      民      國    九十二    年     十二     月    三十一    日


司法院資訊處製作；財團法人民間司法改革基金會備份。
